---
title: "TCC"
author: 
  - first_name: "Carlos Eduardo"
    last_name: "Cardoso"
date: 03-27-2021
output:
  distill::distill_article:
    self_contained: false
    code_folding: true
    toc: true
---

```{r setup, include=FALSE}
knitr::opts_chunk$set(
  echo = TRUE, 
  message = FALSE, 
  warning = FALSE,
  fig.align = "center"
)

head(mtcars)
```

# 1. Introdução

Os dados utilizados nesse estudo foram extraídos da revista Motor Trend US de 1974 e abrangem o consumo de combustível e 10 aspectos do design e desempenho de automóveis para 32 automóveis (modelos de 1973 a 1974). Nossa base contém 32 observações (linhas) de 11 variáveis numéricas (colunas). São elas:

 **1. mpg**: consumo de combustível em milhas por galão;
 
 **2. cyl**: número de cilindros;
 
 **3. disp**: deslocamento;
 
 **4. hp**: potência bruta;
 
 **5. drat**: relação do eixo traseiro;
 
 **6. wt**: Peso (1000 libras);
 
 **7. qsec**: 1/4 de milha;
 
 **8. vs**: Motor (0 = em forma de V, 1 = reto);
 
 **9. am**: Transmissão (0 = automático, 1 = manual);
 
 **10. gear**: Número de marchas (para frente);
 
 **11. carb**: número de carburadores.
 
Pretendemos com esse estudo identificar quais características do carro explicam sua  eficiência (*mpg*) analisando o comportamento de cada variável e construindo então um modelo linear que possa quantificar quantas e quais são essas variáveis. 
 

# 2. Gráficos e tabelas descritivos:
 
```{r, warning=FALSE, message=FALSE, fig.height=6, fig.width=10}
library(Amelia)
missmap(mtcars)

summary(mtcars[,-c(8,9)])
```


Não há dados faltantes em nossa base. Com relação as informações acima, destaca-se:

**1.** Temos carros entre 4 e 8 cilindros;

**2.** Temos carros com o número de marchas entre 3 e 5;

**3.** Temos também carros com carburadores variando entre 1 e 8;

**4.** Em relação a variável **wt** que, por hipóstese, consideramos significativa para explicar a eficiência do veículo, podemos notar que os pesos variam de 1.513 até 5.424, tendo a média e a mediana com valores próximos (3.217 e 3.352, respectivamente).

**5.** Em todas as variáveis podemos perceber uma relativa proximidade entre a média e a mediana, o que pode ser uma indício de baixa dispersão em nossos dados.


Vamos analisar o comportamento de cada uma dessas variáveis, duas a duas:

```{r, warning=FALSE, message=FALSE, fig.height=10, fig.width=10}

library(corrplot)
library(GGally)

df_correlacao = data.frame(scale(mtcars))
corrplot.mixed(cor(df_correlacao), order="hclust", tl.col="black")


ggpairs(df_correlacao, lower = list(continuous = "smooth"))
```

Com os dados normalizados podemos percerber que a variável mpg se correlaciona com todas as outras (algumas de forma positiva e forte, como por exemplo *drat* e *vs* e outras negativamente, como *disp*, *cyl* e *wt*). Porém, algumas dessas variáveis também se correlacionam entre si de forma considerável, o que pode ser um problema na construção de um possível modelo linear múltiplo.



A variável *vs* apresenta informações sobre o formato do motor, podendo o mesmo ser em formato "v" ou "reto", enquanto *am* nos informa se temos um veículo automático ou mecânico. Vamos olhar separadamente para cada uma delas.

```{r, message=F, warning=F, fig.height=6, fig.width=10}
df_am_vs = mtcars
df_am_vs$am = as.factor(df_am_vs$am)
df_am_vs$vs = as.factor(df_am_vs$vs)


ggpairs(data=df_am_vs[,c(1,6,9)],
        title="Carros", 
        colour = "am", ggplot2::aes(colour=am)) 
```

Na análise de correlação, *wt* foi a variável que apresentou maior correlação negativa com *mpg*. Quando separamos os carros em dois grupos através de *am* (automáticos ou não) podemos perceber que que existe uma certa divisão  em relação a cada um desses grupos, o que pode ser um indício de ganho com essa possível interação na construção do modelo.

De forma análoga vamos analisar a variável *vs*:

```{r,warning=FALSE, message=FALSE, fig.height=6, fig.width=10}
ggpairs(data=df_am_vs[,c(1,6,8)],
        title="Carros", 
        colour = "vs", ggplot2::aes(colour=vs)) 
```

A separação dos dados considerando-se os dois tipos de motores também pode ser um ganho na construção do nosso modelo.



# 3. MODELAGEM

Nossa modelagem terá variável resposta *mpg*. Para tentar explicar tal variável através de um modelo linear, analisaremos quais as variáveis que apresentam melhor desempenho e seu impacto nessa explicação. Com os dados normalizados, nossa primeira tentativa consiste na construção de um modelo que leva em consideração todas as outras variáveis para essa explicação. 

```{r, message=F, warning=F, fig.height=6, fig.width=10}

#normalizando

df_cars_norm = data.frame(scale(mtcars))

#modelando

model_cars = lm(mpg~., df_cars_norm)
summary(model_cars)
```

O primeiro modelo tendo como preditoras todas as demais variáveis apresentou valores não significativos para cada uma delas. O comando summary nos permite concluir a partir do teste de hipótese (olhando para o p-valor) que, juntas, elas não tem poder de explicação. Provelmente isso se deve ao fato de existirem muitas variáveis correlacionadas entre si, quando olhamos para as variáveis preditoras. 

Voltando para a análise de correlação, observa-se que *mpg* tem forte correlação positiva com *vs*, *drat*, *am*, *gear* e que essas variáveis, entre si, não se correlaciona tão bem assim. Vamos para um novo teste de modelagem.

```{r, warning=FALSE, message=FALSE}
model_cars2 = lm(mpg~vs+am+gear+drat, df_cars_norm)
summary(model_cars2)
```

Notamos uma representatividade apenas com *vs* e *am* no modelo. Apesar do R2 ajustado ter apresentado um valor menor que o do modelo anterior, aqui obtivemos coeficientes mais representativos para essas variáveis. Porém essas duas variáveis apresentam características binárias que, isoladamente, não seriam capazes de explicar o desempenho de um veículo. 

Em se tratando de desempenho veicular, estudos mostram que o peso (*wt*), a quantidade de cilindros (*cyl*) e a potência bruta (*hp*) podem ser influenciadores diretos de desempenho. Vamos verificar:


```{r,warning=FALSE, message=FALSE, fig.height=6, fig.width=10}
model_cars3 = lm(mpg~wt+cyl+hp, df_cars_norm)
summary(model_cars3)
```
Apenas *wt* apresentou significância. A correlação entre as outras certamente impacta na nossa construção.

Quando olhamos separadamente para *am* percebemos uma divisão bem definida em relação as duas características dessa variável. Como *wt* é o fator com maior correlação com nossa variável resposta, vamos construir um modelo com essa interação e analisar as métricas.

```{r,message=F, warning=F, fig.height=6, fig.width=10}
df_interacao = data.frame(scale(mtcars[,c(1,6)]))
df_interacao = cbind(df_interacao, mtcars$am)
names(df_interacao)[3]='am'
df_interacao$am = ifelse(df_interacao$am==0, 'automatico', 'manual')

model_cars4 = lm(mpg~wt*am, df_interacao)
summary(model_cars4)
```
Nessa situação podemos notar que o coeficiente *ammanual* não possui significância para o modelo e o R2 ajustado apresenta resultado siginificativo (0.8151). 

De forma análoga, vamos promover a interação de *wt* com a variável *vs*:


```{r,message=F, warning=F, fig.height=6, fig.width=10}
df_interacao_2 = cbind(df_interacao[,c(1,2)], mtcars$vs)
names(df_interacao_2)[3]='vs'
df_interacao_2$vs = ifelse(df_interacao_2$vs==0, 'v', 'reto')

model_cars5 = lm(mpg~wt*vs, df_interacao_2)
summary(model_cars5)
```
Percebe-se que todos os coeficientes tem significância para o modelo e que o mesmo apresentou um bom valor do R2 ajustado (0,8171).



# 4. Diagnóstico do modelo:

Com base nos testes realizados e nas métricas avaliadas, o model_cars5, que foi o último modelo construído e que leva em consideração a interação de *vs* com *wt* para uma possível explicação de *mpg*, foi o que apresentou melhor desempenho até agora. Continuaremos nossas análises com o diagnóstico residual desse modelo.



```{r,message=F, warning=F, fig.height=6, fig.width=10}
par(mfrow = c(2,2))
plot(model_cars5, which = (1:4), pch=20)

shapiro.test(model_cars5$residuals)
```

Podemos perceber uma distribuição aleatória dos resíduos com alguns pontos no gráfico Normal Q-Q que podem indicar uma não normalidade dos resíduos, porém o teste de normalidade nos mostra que não devemos rejeitar a hipótese de que essa distribuição é normal. Vamos verificar uma possível presença de outliers para buscar um melhor ajuste.


```{r,warning=FALSE, message=FALSE, fig.height=6, fig.width=10}
library(plotly)
a = ggplot(df_interacao_2)+
  geom_boxplot(aes(x = vs, y=mpg))

ggplotly(a)



```

Em relação a variável *mpg* podemos notar a presença de um outlier em motores do tipo *v*. Vamos substituir esse valor pela média e analisar o comportamento do nosso modelo.

```{r,warning=FALSE, message=FALSE, fig.height=6, fig.width=10}
df_interacao_2$mpg[27]= mean(df_interacao_2$mpg)

novo_model_car = lm(mpg~wt*vs, df_interacao_2)
summary(novo_model_car)


par(mfrow = c(2,2))
plot(novo_model_car, which = (1:4), pch=20)

shapiro.test(novo_model_car$residuals)
```
Após o tratamento desse ponto, notamos que houve uma melhora em relação ao R2 ajustado e em relação aos resíduos, podemos perceber um ajuste mais suave e uma melhor distribuição.

Graficamente:

```{r,warning=FALSE, message=FALSE, fig.height=6, fig.width=10}
library(plotly)
plot_final = df_interacao_2 %>%
  ggplot(aes(x = wt, y = mpg)) +
  geom_point(aes(colour = vs)) +
  geom_smooth(method = "lm", se = FALSE, colour = "black")+
  geom_abline(intercept =  0.09651, slope = -1.04081, colour = "red") + # reto
  geom_abline(intercept =  0.09651-0.50509 , slope = -1.04081+0.57931 , colour = "green")+ # v
  theme(legend.position = "bottom")

ggplotly(plot_final)
```

# 5. Conclusão e discussão

Todas as variáveis analisadas possuem correlação com a nossa variável resposta, ou seja, o desempenho veicular poderia ser explicado de inúmeras formas. Após alguns testes com essas variáveis foi possível perceber que o peso (*wt*) era a variável que melhor se comportava nessa explicação e que, quando combinada com outras variáveis acabava tendo um desempenho inferior. Porém o formato do motor (*vs*) quando combinado com o peso (*wt*) apresentava uma ganho nas métricas do nosso modelo.

Assim o modelo final leva em consideração a interação entre as variáveis *wt* e *vs*, apresentando coeficentes significantes para ambas, e melhores métricas conforme verificado em nossos testes de hipóteses através do comando summary. Segue os detalhes do nosso modelo final:

```{r,warning=FALSE, message=FALSE, fig.height=6, fig.width=10}
modelo_final = novo_model_car
summary(modelo_final)
modelo_final$coefficients

```
Como mencionado, nosso modelo final construído com a interação entre *wt* e *vs* leva como casela de referência motores do tipo reto e está representado da seguinte forma: 

**mpg = 0.09651 - 1.0481 beta1 + (0.09651 - 0.50509) + (-1.0481 + 0.57931) beta2**.


  
